最高法院刑事判決　　　　　　九十四年度台上字第一五０九號
　　上　訴　人　台灣高等法院花蓮分院檢察署檢察官
　　被　　　告　甲○○
　　　　　　　　　　　　巷3號.
　　　　　　　　乙○○
上列上訴人因被告等違反貪污治罪條例等罪案件，不服台灣高等
法院花蓮分院中華民國九十三年十二月三十日第二審更審判決（
九十三年度重上更(三)字第二九號，起訴案號：台灣花蓮地方法院
檢察署八十七年度偵字第一一二七號），提起上訴，本院判決如
下：
    主  文
原判決撤銷，發回台灣高等法院花蓮分院。
    理  由
本件原判決以公訴意旨略稱：(一)被告甲○○於民國八十二年間為
花蓮縣政府建設局建管課課長，負責審查建造執照之申請案，為
依法令從事公務之人員，惟甲○○於八十二年五月十九日審查豪
成建設股份有限公司（下稱豪成公司）委託蘇建榮建築師設計之
花蓮國度社區房屋（社區內房屋共一二一戶，分為Ａ、Ｂ、Ｃ、
Ｄ四區，門牌號碼為花蓮市德興一三六之三七六號至一三六之五
一五號）時，明知：該社區Ｄ區Ｄ四二－Ｄ六八等二十七戶地
面層，係作為室內停車位之用，而室內停車位與外面道路呈垂直
狀態，依豪成公司送審之地面層平面圖，各該戶車庫前面之通道
，寬度分別為三．六二公尺（即Ｄ四二－Ｄ五四等十三戶，其車
庫前之路寬）及四．一０公尺（Ｄ五五－Ｄ六八等十四戶，其車
庫前之路寬），與建築技術規則第六十一條第一款第三目「停車
位角度超過六十度者，其前方車道寬度應為五．五公尺以上」之
規定不符；該社區Ｄ區Ｄ四二－Ｄ六八等二十七戶室內停車位
長度僅有四．八公尺，而Ｄ二五之室內停車位，可資停車之長度
僅有二．九公尺（因屋內有一根柱子），與建築技術規則第六十
條第一款之規定不符（室內停車位之長度應有五．七五公尺）；
該社區Ｄ四二－Ｄ六八等二十七戶，其室內停車位淨高呈斜坡
狀（因車庫內有一座樓梯），室內前半段具有二．一０公尺淨高
之長度只有三．一公尺，室內後半段則淨高不足二．一０公尺，
以致箱型車無法進入室內停車，此亦與建築技術規則第六十二條
第三款規定「供停車空間之樓層淨高，不得小於二．一公尺」之
規定不符；該社區Ｂ區Ｂ一五－Ｂ二０等六戶連棟式房屋，僅
前面有通路可供消防車進出以供救災之用，依規定其屋後應自境
界線退縮一．五公尺以上之空地作為防火間隔及逃生之路，茲設
計圖上各該戶房屋後面，根本未從境界線退縮一．五公尺作為防
火間隔，亦與建築技術規則第一一０條第一款：「建築物應自基
地後側或側面之境界線退縮淨寬一．五公尺以上之空地為防火間
隔」之規定不符。詎甲○○為圖利豪成公司（將車庫縮短、車道
縮小、防火巷去除，建設公司即可多蓋房屋出售，對建設公司自
屬有利），乃未加以糾正，而於建築執照審查表綜合審查欄簽註
：「一至五類核符，擬准發照」，並代為決行發照，足生損害於
Ｄ區及Ｂ區各相關承購戶之權益。因認被告甲○○涉犯刑法第二
百十三條偽造文書罪嫌及貪污治罪條例第六條第一項第四款之圖
利罪嫌。(二)被告乙○○於八十二年間（應為八十三年）為花蓮縣
政府建設局建管課技士，負責審查使用執照之申請案，為依法令
從事公務之人員，惟乙○○於八十三年九月二十九日核發該社區
房屋之使用執照時，明知：竣工之Ｃ一九房屋地面層係當停車
空間之用，惟該地面層與道路間舖築三層台階，與核准之地面層
設計圖不符；竣工之Ｄ四二－Ｄ五四等十三戶前之車道寬度僅
三．二公尺，與設計圖三．六二公尺不符；Ｄ五五－Ｄ六八等
十四戶前面之車道寬度僅三．六公尺，與設計圖四．一０公尺不
符；Ｃ二一－Ｃ二三前之私設通路依設計圖為五公尺，但實際
只有二．九公尺，與設計圖不符；Ａ、Ｂ、Ｃ、Ｄ四區○○○
○道路處，依設計圖應從建築線往內退縮三六四公分作綠化之用
，不得舖設有礙植生之材料，但豪成公司將此部分之空地全部舖
上水泥，亦與設計圖不符；詎乙○○為圖利豪成公司，未命豪成
公司補正，竟於職務上掌管之使用執照審查表審查項目5.「竣工
建築物與核准圖樣是否相符」欄畫○，表示相符，並於同表綜合
審查欄簽註：「符合，擬准發照」，並代為決行，足生損害於承
購戶楊明女等三十八人。因認被告乙○○涉犯刑法第二百十三條
偽造文書罪嫌及貪污治罪條例第六條第一項第四款圖利罪嫌；經
審理結果，認被告等之犯罪均屬不能證明，因而維持第一審諭知
被告等均無罪之判決，駁回檢察官在第二審之上訴，固非無見。
惟查：(一)原判決於理由欄三～一～(3)說明：「關於車位高度部分
：查供停車空間之樓層淨高，不得小於二．一公尺；建築技術規
則第六十二條第三款定有明文；又該條款所稱『供停車空間之樓
層淨高，係指天花板高度或地板至樑底之高度』之事實，亦有內
政部營建署八十五年八月三十日營署建字第五０四七五號函文附
卷可參。查本件在豪成公司申請建築執照時所提出之設計圖Ｄ區
Ｄ四二－Ｄ六八等二十七戶留設之停車空間，樓層淨高皆超出二
．一公尺，有上述花蓮縣政府函附之剖立面圖乙份（詳外放證物
第三十一頁之圖）在卷可按；是被告甲○○辯稱：圖面標示從地
板量到樑底部分，都是二．一公尺以上，看不出有高低差等語，
應堪採信。從而甲○○據以認定設計圖上所繪淨高符合規則，亦
無違法情事」。然告訴人楊明女等人具狀指稱：Ｄ－Ｄ之設
計圖顯示停車位有樓梯斜坡；如果無訛，停車位之上若有樓梯斜
坡，是否足致樓梯斜坡下之停車位高度不足二．一公尺？豪成公
司雇工建築時所依據之設計圖，系爭停車位之上是否有樓梯斜坡
？若有樓梯斜坡，其下之停車位高度是否大於二．一公尺？若甲
○○審核之設計圖上並無樓梯斜坡而實際上卻有樓梯斜坡，則建
築工人所依據施工之設計圖何以與甲○○審核之設計圖不同？原
判決均未深入究明，自屬違誤。(二)原判決於理由欄載明：「有關
Ｃ一九停車空間地面與道路地面之高差，原設計為十五公分，並
非完全與道路地面齊平，而Ｃ一九竣工後，停車空間地面與道路
之高差，經本院前審再次前往現場履勘丈量之結果為二十四公分
左右，此有本院前審履勘筆錄第二項之記載及照片三幀在卷可查
，換言之，竣工與設計之誤差值為九公分左右。依台灣省建築管
理規則第三十一條：『建築物之竣工尺寸，高度誤差在百分之一
以下，未逾三十公分；各樓層高度誤差在百分之三以下，未逾十
公分；各樓地板面積誤差在百分之三以下，未逾三平方公尺；其
他各部分尺寸誤差在百分之二以下，未逾十公分者，視為符合核
定計畫。』得知，前述Ｃ一九之九公分左右誤差，尚在容許誤差
值之內，仍應視為符合核定計劃；雖告訴人等具狀指稱Ｃ一九停
車空間地面與道路落差達三十公分，然此既經本院前審履勘現場
實際丈量結果落差僅二十公分（應係二十四公分）而在容許值範
圍內，應以本院前審履勘結果之公文書（勘驗筆錄）之記載為可
信；是被告乙○○依建築法暨上開規定核發本件使用執照，當屬
合法。」（原判決正本第十九頁、第二十頁）。然台灣省建築管
理規則第三十一條之規定，係採雙重之控管機制，以建物整體之
誤差比例為主要控制項目，若誤差比例雖在容許範圍內，惟實際
誤差值已逾條文所定之公分數，則對該建物之安全設計有危害之
虞，仍不得視為符合核定計畫。本件系爭Ｃ停車空間，其地面
與道路地面之高度差，原法院前審勘驗丈量之結果為二十四公分
，即竣工與設計之誤差值為九公分，誤差比例已達百分之六十，
似在法規容許誤差比例之外，能否謂在容許值誤差範圍內而符合
核定計畫？原判決未深入究明，殊屬違誤。(三)按法官依據法律獨
立審判，各機關依其執掌，就有關法規為釋示之內容，法官於審
判時固可引用，但仍得依據法律表示適當之不同見解，並不受其
拘束；又行政機關就其執掌所為之法規釋示，並非毫無限制，仍
須遵守法律保留原則，非可謂其釋示為法規構成要件之一部而得
拘束司法權之行使，故法官於審判時，就系爭法令之解釋，除參
考行政機關所為之釋示外，應就系爭法規之規範目的而為妥適之
論理解釋。原判決於理由欄謂：「按依建築法第九十七條之規定
，有關建築技術規則由內政部定之，是以建築技術規則既係內政
部訂定頒佈之行政規則，作為公務員認定事實及行使裁量權之基
準，則對於該規則中有疑義規定，內政部應屬有權解釋之最終行
政機關，而內政部在上述訴願決定書中既已明白解釋該規則第六
十一條第三款規定係指對向兩邊皆有停車空間之情形，方有車位
角度超過六十度者車道寬度需五．五公尺以上之限制，此種行政
處分當具有補充構成要件效力。查本件在申請建築執照時所提出
之平面圖Ｄ區Ｄ四二－Ｄ六八等二十七戶地面層之停車位皆為單
側停車，對向並未劃設停車空間，停車空間前所留設之通道寬度
為三．六二公尺之事實，有上述花蓮縣政府函附之地面層平面圖
可查，該寬度已符合上述單車道寬度三‧五公尺以上之規定，是
被告甲○○在審核時認為符合規定，並無違法情事」（原判決正
本第八頁、第九頁）。然建築技術規則第六十條第一款第一目、
第二目係分別規定單車道與雙車道之寬度，第三目則係規定：「
停車位角度超過六十度者，其前方車道寬度應為五．五公尺以上
」；此規定係獨立為一目，而非延續第一目之單車道規範，亦非
延續第二目之雙車道規範；就規範之結構，是否係不論為單車道
或雙車道，凡停車位角度超過六十度者，其前方車道寬度為五．
五公尺以上？本件系爭Ｄ－Ｄ等二十七戶室內停車位與車道
呈垂直狀態，即呈九十度之角度，而車道寬度僅留三．六二公尺
，是否與停車順暢及公共安全保障之立法目的有違？原判決俱未
深入審究，亦有違法。(四)原判決於理由欄說明：「關於Ａ、Ｂ、
Ｃ、Ｄ四區○○○○道路處鋪設有礙植生之水泥部分：查被告乙
○○辯稱伊在現場查驗時，Ａ、Ｂ、Ｃ、Ｄ四區○○○○道路處
尚未鋪設水泥之事實，已據提出竣工照片為證。且本件豪成公司
於八十二年間申請建造執照時，花蓮縣政府七十九年四月十七日
府秘法字第二五八０五號公布施行之『花蓮縣都市計畫內騎樓或
無遮簷人行道設置標準』第二條第一項第二款第二目雖規定：『
面臨九公尺以上未達十二公尺計畫道路之建築基地』應自建築線
退讓三．六四公尺建築，該退讓部分應予綠化，且不得鋪設有礙
植生材料……」；惟該項退讓部分應予綠化，且不得鋪設有礙植
生材料之規定，業於八十二年六月十五日經花蓮縣政府以府秘法
字第五五五一六號令修正時予以刪除之事實，有修正前後之『花
蓮縣都市計畫內騎樓或無遮簷人行道設置標準』各乙份附於卷內
可查。是被告乙○○於八十三年間審核豪成公司申請使用執照時
，既無應予綠化之規定，被告乙○○依法核發使用執照，於法即
無不合」（原判決正本第十五頁、第十六頁）。惟按建築工程完
竣後，應由起造人會同承造人及監造人申請使用執照，直轄市、
縣（市）（局）主管建築機關應自接到申請之日起，十日內派員
查驗完竣，其主要構造、室內隔間及建築物主要設備等與設計圖
樣相符者，發給使用執照」；建築法第七十條第一項定有明文。
乙○○於核發本件系爭使用執照時，豪成公司之建造執照並未變
更，自應依原設計圖樣為審核之標準；本件設計圖樣Ａ、Ｂ、Ｃ
、Ｄ四區退縮之空地部分，其上載明為：「予以綠化」，與「花
蓮縣都市計畫內騎樓或無遮簷人行道設置標準」規定如何變更應
屬二事，能否以法令已事後變更即謂竣工建築物與核准圖樣當然
相符？原判決未予究明，自屬違誤；又原判決所稱：「乙○○於
現場查驗時，Ａ、Ｂ、Ｃ、Ｄ四區○○○○道路處尚未舖設水泥
之事實，已據提出竣工照片為證」；惟卷內似無未舖設水泥之竣
工照片，實情如何？尚待查明。(五)原判決於理由欄載明：「至於
道路寬度如何認定，是否有包括附屬設施，依市區道路條例第三
條第二款即明文有包含道路之排水溝渠，該法律之位階為中央層
級之法律；且參照市區道路條例第二條第二款、花蓮縣道路管理
自治條例，可知本案亦屬其規範之範圍，自應依該規定認定」（
原判決正本第二十四頁）。然依市區道路條例第三條第二款規定
，道路之排水溝渠、路燈、號誌設備、停車、安全島、行道樹等
均屬市區道路之附屬工程，該規定似非謂道旁之排水溝渠亦可列
為道路寬度，否則，若將顯非可供通行之排水溝渠、安全島、停
車場均列入道路寬度，則有關道路寬度之規定，將形成具文，第
一審判決誤解法令，原判決未予糾正，仍引用作為諭知乙○○無
罪之論據，殊屬違法。綜上，應認原判決仍有撤銷發回之原因；
原判決其他有裁判上一罪關係部分，基於審判不可分原則，應一
併發回。
據上論結，應依刑事訴訟法第三百九十七條、第四百零一條，判
決如主文。
中　　華　　民　　國　九十四　年　　三　　月　二十五　日
                      最高法院刑事第一庭
                          審判長法官  施　文　仁
                                法官  林　永　茂
                                法官  蕭　仰　歸
                                法官  林　開　任
                                法官  林　立　華
      本件正本證明與原本無異
                                      書  記  官
中　　華　　民　　國　九十四　年　　四　　月　　一　　日
                                                      Ｋ
